【裁判字號】    97,簡上,10
【裁判日期】    970505
【裁判案由】    給付信用卡消費款
【裁判全文】
臺灣基隆地方法院民事判決              97年度簡上字第10號
上  訴  人  丙○○
            甲○○
被上訴人    遠東國際商業銀行股份有限公司
法定代理人  丁○○
訴訟代理人  連雅玫
                        號
            乙○○
上列當事人間給付信用卡消費款事件，上訴人對於96年12月27日
本院基隆簡易庭96年度基簡字第1077號第一審判決提起上訴，本
院第二審合議庭於97年4月28日言詞辯論終結，判決如下：
    主  文
上訴駁回。
第二審訴訟費用新臺幣貳仟捌佰貳拾元由上訴人連帶負擔。
    事實及理由
壹、程序方面：
    上訴人未於言詞辯論期日到場，核無民事訴訟法第386條所
    列各款之情形，爰依被上訴人之聲請，由其一造辯論而為判
    決。
貳、實體方面：
一、被上訴人在原審起訴主張：上訴人於89年10月間與被上訴人
    訂立信用卡使用契約，領用被上訴人發行之信用卡正、附卡
    後，依約得持信用卡至特約商店簽帳消費，但應於當期繳款
    截止日前繳付帳款，逾期清償者，就未清償之帳款應給付按
    週年百分之19.71計算之利息，暨欠款新臺幣（下同）100,0
    01元以上者，按月加計1,000元之違約金，且正附卡持卡人
    應負連帶清償之責。詎上訴人未依約繳納本息，尚積欠178,
    891元，及其中171,240元自96年9月1日起至清償日止，按週
    年百分之19.71計算之利息，暨每月1000元計算之違約金，
    此提起本件訴訟，求為判命上訴人如數給付。經原審以被上
    訴人依兩造約定信用卡使用之消費借貸契約關係提起本訴，
    為有理由，判決上訴人應如數給付，並依職權宣告假執行。
    上訴人不服，提起上訴。
二、上訴人雖未於言詞辯論期日到庭，惟據其上訴理由書狀之陳
    述略以：上訴人係夫妻關係，婚後育有三名子女，因上訴人
    家中經濟全由上訴人丙○○獨自負擔，故上訴人只得使用現
    金卡或信用卡度過經濟難關，惟前開現金卡與信用卡之循環
    利息高達百分之20，上訴人薪資微薄，實無法負擔前開高額
    之利息與違約金等語，並聲明：(一)原判決廢棄。(二)被上訴人
    在第一審之訴及假執行之聲請均駁回。
三、被上訴人則請求駁回上訴，其陳述除引用於第一審之陳述外
    ，其補充陳述略以：本件循環利息並未逾越法定利息等語。
四、被上訴人於原審主張之事實，業據其提出信用卡申請書、約
    定條款、單月帳務資料查詢等件（皆影本附於原審卷）為證
    ，經核內容與被上訴人主張相符，且為上訴人所不爭執，應
    堪信為真實。
五、上訴人雖抗辯被上訴人請求之利息加違約金過高，惟按約定
    利率，超過週年百分之20者，債權人對於超過部分之利息，
    無請求權，民法第205條定有明文，而此法定最高利率之限
    制，僅適用於利息之約定，而不及於當事人間違約金之約定
    ；經查，本件兩造約定之利息係依週年百分之19.71計算，
    並未逾法定利率，上訴人關於系爭利息過高之抗辯，自無可
    採。又查，被上訴人所請求之兩造約定違約金之計算，乃每
    月新臺幣1000元之違約金，與上訴人所積欠本金比例計算，
    約週年百分之7.007強，而違約金係當事人約定契約不履行
    時，債務人應支付之懲罰金或損害賠償額之預定，以確保債
    務之履行為目的，若不違約，即不生違約金給付義務，以週
    年百分之7.007強計算違約金以促使債務之履行，尚可為社
    會通念所接受，是上訴人關於系爭約定違約金過高之抗辯，
    自亦無可採。
六、又按債務人有無資力與債權人請求有無理由，實屬迥不相牟
    之兩事；就令債務人確無給付資力，核其亦屬其債權人債權
    將來能否獲償或滿足之他事，乃係執行之問題，對債務人依
    法應擔負之債務不生影響，亦不生給付不能之問題，不得以
    之為拒絕給付之抗辯（最高法院19年上字第1733號判例、29
    年上字第205號判例參照），是上訴人雖以薪資微薄，實無
    法負擔前開高額之利息與違約金作為其拒絕給付之抗辯事由
    ，於法無據，無從採取。
七、退而言之，民事訴訟法第447條對於當事人未盡適時提出攻
    擊防禦方法之協力義務，課以失權效果之目的，乃為充實第
    一審之事實審理功能，以期建立金字塔型訴訟制度，及合理
    分配司法資源，以維護當事人之程序利益，則當事人因違反
    此規定而遭法院不准其提出新攻擊防禦方法時，必然對當事
    人之實體上權利義務關係產生某程度之影響，如倒果為因，
    以當事人之實體權利將受到限制或剝奪而認其顯失公平，即
    准當事人提出新攻擊防禦方法，上開規範目的及功能將成為
    空談；而89年2月9日修正前之民事訴訟法採續審制及隨時提
    出主義，當事人得隨時提出新攻擊或防禦方法，使得當事人
    於第一審延滯提出攻擊防禦方法，忽視第一審之功能，而使
    得審理之重心移轉至第二審，為強化第一審事實審之功能，
    並達到審理集中化之目標，關於當事人提出攻擊防禦方法之
    時期，不但於第196條第1項修正為適時提出主義，並將第44
    7條修正為原則允許提出新攻擊防禦方法，例外限制當事人
    於第二審之更新權，以使當事人重視第一審程序，並盡其促
    進訴訟之義務。惟第447條於89年2月9日修正後，在規範功
    能及要件上仍有未盡之處，且失權效果並非強制，致效果不
    彰，故於92年2月7日再修正第447條，改為當事人於第二審
    不得提出新攻擊防禦方法，僅於例外之狀況下得提起之，由
    此立法沿革可看出第447條之修正趨勢及目標。本件上訴人
    於第一審係經合法通知未於言詞辯論期日到場，亦未提出任
    何書狀為陳述，即未曾在第一審提出攻擊或防禦方法，經本
    院依法為由被上訴人一造辯論之判決，縱有特別事由，可以
    由法院依職權酌減違金，關於違約金過高之事實，應由債務
    人負主張及舉證責任，此觀最高法院70年度台上字第2345號
    判決甚明，且亦應於第一審提出以促使第一審法院注意依職
    權酌減之，上訴人未於第一審提出，遲至上訴第二審後始提
    出，依民事訴訟法第447條第1項規定，如無但書第1款至第6
    款事由，即不得提出新攻擊或防禦方法，因此本件被上訴人
    違約金請求部分，縱有特別事由，可以由法院依職權酌減，
    既未經上訴人於第一審提出，即不得於本件第二審提出，況
    上訴人僅空言違金過高，未能證明系爭違約金之計算過程，
    本院自亦無從斟酌之，併此敘明。
八、從而，原審認定被上訴人依信用卡使用契約之法律關係請求
    上訴人連帶給付178,891元，及其中171,240元自96年9月1日
    起至清償日止，按週年百分之19.71計算之利息，暨按每月
    1,000元計算之違約金，為有理由，應予准許，並就上訴人
    敗訴部分依民事訴訟法第389條第1項第3款之規定，依職權
    宣告假執行，並依民事訴訟法第392條第2項規定，依職權宣
    告上訴人預供擔保，而免為假執行，經核於法並無違誤，上
    訴人指摘原判決不當，請求將原判決不利於上訴人之部分廢
    棄，並將上開廢棄部分被上訴人於第一審之訴駁回，依本院
    前揭認定自無從認為其上訴有理由，應予駁回。
九、據上論結，本件上訴人之上訴為無理由，依民事訴訟法第43
    6條之1第3項、第449條第1項、第85條第2項、第87條第1項
    ，判決如主文。
中    華    民    國    97    年    5    月    5    日
                  民事庭審判長法  官  李媛媛
                              法  官  王翠芬
                              法  官  李木貴
以上正本係照原本作成。
本件判決不得上訴。
中    華    民    國    97    年    5    月    5    日
                              書記官  林蔚菁


司法院資訊處製作；財團法人民間司法改革基金會備份。
